【裁判字號】    98,重上更(三),42
【裁判日期】    990209
【裁判案由】    誣告
【裁判全文】
臺灣高等法院刑事判決            98年度重上更(三)字第42號
上  訴  人  臺灣士林地方法院檢察署檢察官
上  訴  人
即  被  告  甲○○
上列上訴人因被告誣告案件，不服臺灣士林地方法院89年度訴字
第315號，中華民國90年3月26日第一審判決（起訴案號：臺灣士
林地方法院檢察署88年度偵字第4780號），提起上訴，經判決後
，由最高法院第三次發回更審，本院判決如下：
    主  文
原判決撤銷。
甲○○無罪。
    理  由
一、公訴意旨略以：被告甲○○意圖使乙○○、葛正潔受刑事處
    分，於民國（下同）八十五年八月十二日向臺灣臺北地方法
    院檢察署（八十五年偵字第一七八一六號詐欺等案）提出告
    訴狀，虛構事實指訴：「告訴人（即甲○○）交付如附表一
    所示四紙支票（如附表一編號一至四）予乙○○後，屆期乙
    ○○並未交付借款，但表示願繼續為告訴人（即甲○○）籌
    措部份現款並請求其友人即被告葛正潔調借部份現款予告訴
    人（即甲○○），請告訴人（即甲○○）延展並改寫上開四
    紙支票（如附表一編號一至四）之發票日，被告（依前後文
    義應是『告訴人』之筆誤）不虞有詐，即改寫四紙支票之發
    票日。詎乙○○與葛正傑迄均未交付如附表一所示票載金額
    之借款與被告（依前後文義應是『告訴人』之筆誤）」等情
    。又於八十五年九月四日偵訊時虛構事實指訴：「我在八十
    四年五月一日開新台幣（以下同）二百九十萬元支票向他調
    現，票號0000000號，在八十四年二、三月間請乙○
    ○週轉，在金山南路他家附近，0000000號，面額二
    十二萬元，是在二百九十萬元之前調的，也是在二、三月間
    ，在二百九十萬元之前一星期，0000000號面額五十
    萬元，是在八十三年六、七月間調，0000000面額是
    四十萬元，是在五十萬元之後一週調的，都是在乙○○家附
    近，結果他錢都未給我，所以我告他詐欺，本票在八十四年
    一月五日，我開給他」、「這五張票（如附表一編號一至五
    ）他都未付我錢」等語，向該檢察署檢察官誣告乙○○、葛
    正潔涉嫌詐欺，因認被告甲○○涉有刑法第一百六十九條第
    一項之誣告罪嫌。
二、按犯罪事實應依證據認定之，無證據不得認定犯罪事實，刑
    事訴訟法第一百五十四條第二項，定有明文。是犯罪事實之
    認定，應憑證據，如未能發現相當證據，或證據不足以證明
    ，自不能以推測或擬制之方法，作為裁判基礎（參看最高法
    院四十年臺上字第八六號判例）。又認定不利於被告之事實
    ，須依積極證據，苟積極證據不足為不利於被告事實之認定
    時，即應為有利於被告之認定；再認定犯罪事實所憑之證據
    ，雖不以直接證據為限，間接證據亦包括在內，然而無論直
    接或間接證據，其為訴訟上之證明，須於通常一般之人均不
    致有所懷疑，而得確信其為真實之程度者，始得據為有罪之
    認定；另刑事訴訟法第一百六十一條第一項規定：檢察官就
    被告犯罪事實，應負舉證責任，並指出證明之方法。因此，
    檢察官對於起訴之犯罪事實，應負提出證據及說服之實質舉
    證責任，倘其所提出之證據，不足為被告有罪之積極證明，
    或其指出證明之方法，無從說服法院以形成被告有罪之心證
    ，基於無罪推定之原則，被告所辯縱不獲採信，亦不得憑以
    認定被告有罪，自應為被告無罪判決之諭知（參看最高法院
    三十年上字第八一六號、七十六年台上字第四九八六號、九
    十二年台上字第一二八號判例意旨、九十八年度台上字第五
    ０三七號判決意旨）。又誣告罪之成立，以告訴人所訴被訴
    人之事實，必須完全出於虛構為要件，若有出於誤會或懷疑
    有此事實而為申告，尚非全然無因，祇因缺乏積極證明，致
    被告訴之人不受訴追處罰者，尚難遽以誣告論罪。亦即，被
    告訴之人縱因證據不足，不受訴追處罰，但在積極方面倘無
    積極證據，足資證明告訴之人確係故意虛構者，仍不能遽以
    誣告罪論處（參看最高法院四十四年台上字第八九二號、四
    十六年台上字第九二七號判例意旨、九十八年度台上字第六
    二七二號判決意旨）。
三、公訴人認被告甲○○涉嫌犯誣告罪，主要係以：告訴人乙○
    ○之指訴取得本件票據並無被告所稱係調款未交付之情形，
    及證人葛正潔證述有一百萬元同意乙○○借給他人；並有如
    附表一支票四紙、本票一紙、被告八十五年八月十二日告訴
    狀、臺灣臺北地方法院檢察署八十五年九月四日偵訊筆錄暨
    上海商業銀行八十九年六月十二日八九上城存字第０三七號
    函覆被告領用支票時間等為據。
四、訊據被告甲○○直承對乙○○及葛正潔提出詐欺告訴之事實
    ，並堅詞否認有何虛構事實誣告之犯行，辯稱：附表一所示
    之支票及本票共五紙，均係其簽發，交由乙○○調借現款，
    乙○○迄今仍未借給現款，葛正潔亦無借給現款之事，其所
    以會在支票上更改票載發票日，是因為乙○○聲稱願繼續為
    其籌借款項；其自七十九年間起至八十三年間止，給付告訴
    人乙○○之金額，除現金外，由銀行兌付之金額，已遠多於
    乙○○所稱借予其之五百九十七萬六千元，其並無積欠乙○
    ○所稱本件票款債務等語。經查：
  (一)按告訴人之告訴，係以使被告受刑事訴追為目的，是其陳述
    是否與事實相符，仍應調查其他證據以資審認；而被害人之
    陳述如無瑕疵，且就其他方面調查又與事實相符，固足採為
    科刑之基礎，倘其陳述尚有瑕疵，而在未究明前，遽採為論
    罪科刑之根據，即難認為適法（參看最高法院五十二年台上
    字第一三００號、六十一年台上字第三０九九號判例意旨）
    。另告訴人與被告係處於對立地位，其提起告訴，係以使被
    告受刑事訴追為目的，是其指訴是否與事實相符，仍應調查
    其他證據以資審認；又採用情況證據認定犯罪事實，須其情
    況與待證事實有必然結合之關係，始得為之，如欠缺此必然
    結合之關係，其情況猶有顯現其他事實之可能者，據以推定
    犯罪事實，即非法之所許；復所謂無瑕疵，係指被害人所為
    不利被告之陳述，與社會上之一般生活經驗或卷附其他客觀
    事證並無矛盾而言，至所謂就其他方面調查認與事實相符，
    非僅以所援用之旁證足以證明被害結果為已足，尤須綜合一
    切積極佐證，除認定被告確為加害人之外，在推理上無從另
    為其他合理原因之假設而言（參看最高法院九十二年度台上
    字第一八七八號、第二九八四號判決意旨）。
  (二)被告曾簽發如附表一所列支票四紙、本票一紙交付告訴人乙
    ○○，嗣如附表一所列支票四紙之原載發票日屆期，被告更
    改發票日期並簽名後交還告訴人乙○○，告訴人乙○○則將
    如附表一編號三、四所示支票二紙及編號五所示之本票一紙
    轉予葛正潔，嗣上開支票經提示均以存款不足而遭退票，乙
    ○○遂請台灣士林地方法院簡易庭以八十五年度士簡字第四
    七三號民事判決判令被告償還如附表一編號一、二所示支票
    面額之借款三百十二萬元及利息，葛正潔亦訴請台灣台北地
    方法院台北簡易庭以八十五年度北簡字第四七０六號民事判
    決判令被告償還如附表一編號三、四所示支票面額之借款九
    十萬元及利息，被告乃對乙○○、葛正潔提出詐欺告訴，經
    台灣台北地方法院檢察署檢察官於八十五年九月四日偵訊時
    復為上開指訴，嗣經檢察官就該詐欺告訴為不起訴處分確定
    等情，為被告於原審坦白承認（見原審卷第二十九頁至第六
    十五頁），核與證人葛正潔、證人即告訴人乙○○證述情節
    相符（見原審卷第六十七頁至第六十九頁、本院卷第一三七
    頁反面至第一三九頁），並有如附表一所列支票暨退票理由
    單影本四紙、本票影本一紙、台灣台北地方法院檢察署檢察
    官八十七年度偵續字第二六０號不起訴處分書一份、被告所
    具之刑事告訴狀一份、台灣台北地方法院檢察署八十五年度
    偵字第一七八一六號訊問筆錄一份在卷可稽（見偵查卷第八
    頁至十二頁、第二十四頁至第二十九頁、第一二一頁至第一
    二四頁、第一二五頁至第一二七頁），此部分事實首堪認定
    。
  (三)被告辯稱：系爭支票及本票共五紙，均係其簽發，交由乙○
    ○調借現款，乙○○迄今仍未借給現款，葛正潔亦無借給現
    款之事，二人卻對其提出民事訴訟請求給付票款，其才會對
    二人提出詐欺告訴等語。告訴人乙○○則指訴被告多年來陸
    續向其借錢，附表一編號一面額二百九十萬元之支票，係前
    此長期以來被告借款未還清而結算之金額，由被告簽發該支
    票清償，附表一編號二之支票二十二萬元及另紙已兌現之支
    票二十二萬元（票號0000000號，如附表二編號三）
    則為付此二百九十萬元借款之一年期利息，而附表一編號三
    面額五十萬元之支票，係被告於八十三年一月間另向其借支
    短期借款一百萬元所交付，附表一編號四面額四十萬元之支
    票及編號五面額十萬元之本票，係為清償上開一百萬元之債
    務所交付，因葛正潔於八十二年底與其原要合夥投資高爾夫
    球練習場而交付其一百萬元，嗣後因故投資未成，一百萬元
    原要返還葛正潔，因故暫時留用，後被告於八十四年四月間
    將已到期之附表一編號三、四支票更改發票日，其始將該二
    張支票及編號五之本票交付葛正潔，作為償還葛正潔一百萬
    元投資款等語。被告與告訴人就交付附表一所列支票、本票
    之原因各自表述，皆無其他足以直接佐證交付票據原因之書
    證或物證，從而，本件所應審酌者，乃被告有無誣告之主觀
    犯意，亦即是否虛構事實而為申告，基於無罪推定之原則，
    告訴人指訴其已將本件票據原因之借款交付被告之情事，究
    否屬實，亟為本案事實判斷之關鍵。
  (四)告訴人指稱被告多年陸續開立票據向其調現，自七十九年至
    八十四年間，告訴人以匯款方式借與被告達五百九十七萬六
    千多元等節，有支票存款存款單多紙等在卷可憑（見偵查卷
    第五十三頁至第五十七頁、本院卷第一四四頁至第一五一頁
    ），亦為被告所不爭執。惟被告否認上開支票存款存款單與
    本件票據之借款有關連性，告訴人亦無法指出上開支票存款
    存款單中有那一筆匯款即為本件票據原因之借款憑證，是上
    開支票存款存款單與本件待證之借款交付事實，尚乏必然結
    合關係，不得遽執為不利於被告之認定。再者，被告亦辯稱
    其自八十一年至八十三間，簽發支票交付告訴人乙○○，由
    銀行兌付之款項即已達五百九十萬三千三百元等語，並提出
    支票兌付明細表一份附卷（見原審卷第五十六頁、第五十七
    頁），上情為告訴人乙○○所不爭執（見本院卷第一三九頁
    ），準此，被告所能查得之支票明細，單單自八十一年至八
    十三年間即已給付告訴人多達五百九十萬三千三百元，此尚
    不包括被告於七十九年、八十年清償之金額，上開已清償金
    額與告訴人所指稱其自七十九年間至八十四年間以匯款方式
    借與被告之總金額五百九十七萬六千多元，僅僅相差七萬餘
    元，則告訴人指稱本件附表一編號一、三、四、五所示支票
    及本票共計三百九十萬元，係結算後被告為清償未償之債務
    而簽發乙節，是否屬實，已有可疑。
  (五)告訴人另指稱其長期陸續借錢給被告，有約定利息一分二、
    一分五至二分，結算未清償之二百九十萬元之利息則約定一
    分五，一年利息四十四萬元，分二次付清，已經付了好多年
    利息，附表二編號一、二、三所示面額二十二萬元之支票，
    均是支付本金二百九十萬元之利息，另外，在八十二年初或
    八十三年初又借給被告一百萬元，利息也是一分五，是先扣
    除，附表一編號三、四、五所列支票及本票就是清償該一百
    萬元本金等語（見偵查卷第第九十四頁反面、本院更一審卷
    第八十七頁、本院卷第一三七頁反面、第一三八頁），可知
    告訴人長期借錢給被告，並非基於特殊情誼，乃圖賺取利息
    ，則利息之約定及收取，為被告與告訴人間維持長期借貸之
    重要情項。依告訴人上開所述，就結算未償本金二百九十萬
    元部分，被告每半年即應給付二十二萬元之利息，亦即每月
    要付三萬六千餘元之利息，被告固然也有簽立如告訴人所稱
    之利息支票，即如附表二編號一、二、三及附表一編號二所
    示面額二十二萬元支票四紙交付告訴人，惟該四紙支票發票
    日期卻非相隔半年，間有相隔五月、八月、七月不等，其中
    如告訴人所指被告簽發用以支付當年度末期利息即如附表一
    編號二所列支票發票日，距前一年度末期利息即如附表二編
    號二之支票發票日，相隔十五個月之久，質言之，告訴人即
    平白短收三個月即十萬八千餘元之利息，所短收利息金額並
    非微薄，告訴人卻不予計較，顯不符其賺取利息之目的。又
    告訴人既謂被告支付本金二百九十萬元利息部分，均是以預
    開支票方式支付，惟關於另筆本金一百萬元借款，卻又謂被
    告是以現金支付利息（見本院卷第一三八頁反面），此與二
    人間借貸慣例不同，是否確有該筆一百萬元借款，亦啟人疑
    竇。再者，告訴人既稱結算未清償本金二百九十萬元之利息
    每年四十四萬元，則如附表一編號一所示支票原載發票日為
    八十四年五月一日，嗣經被告延展一年，更改發票日為八十
    五年五月一日，若依之前往來慣例，被告理當另簽發二張二
    十二萬元之支票以支付該延展一年之利息才是，惟質之告訴
    人卻稱：有請求被告支付該延展一年之利息，但被告怎麼付
    ，已忘記了等語（見本院卷第一三九頁反面），然告訴人既
    對發生時點在前之利息支付情形記憶深刻，卻對發生時點在
    後，且係以更改發票日期方式延展清償所衍生利息之異常支
    付情形，反以不復記憶之詞搪塞，其上開所述之真實性，自
    仍有疑。是以，證人即告訴人乙○○歷次所陳容有矛盾不一
    或未完全、真實陳述之情，且此與本件支票債務之原因關係
    利害攸關，亟難以其有瑕疵之陳述，遽認被告申告之事實，
    全屬虛構。
  (六)又被告所簽發而交付告訴人乙○○之如附表一編號三、四、
    五所列支票及本票，經告訴人乙○○再於八十四年四月間轉
    交予葛正潔以清償乙○○應返還給葛正潔之投資款一百萬元
    等事實，固據告訴人乙○○及證人葛正潔二人陳述甚詳（見
    偵查卷第八十三頁反面、第一０四頁反面、原審卷第六十七
    頁）。又證人陳自榮曾於八十二年間向葛正潔借得一百萬元
    ，而於同年十一、二月間至聯勤總部向其軍校同學袁大民借
    支返還葛正傑，另袁大民確曾自國軍同袍儲蓄會提領二筆定
    存期存款合計一百萬元，復據證人陳自榮、袁大民分別於另
    案被告對告訴人乙○○、證人葛正潔提出詐欺告訴案件偵查
    中證述綦詳，並有國軍同袍儲蓄會八十六年一月二十一日（
    ８６）安儲字第六一號附於該卷可稽，有臺灣臺北地方法院
    檢察署八十五年度偵字第一七八一六號不起訴書在卷足參（
    見偵查卷第十三頁至第十五頁）。惟查，陳自榮縱曾於八十
    二年十一、二月間交付一百萬元予葛正傑，仍需審究葛正潔
    是否確將該一百萬元轉投資於乙○○？查葛正潔、乙○○二
    人均無法提出葛正潔投資乙○○一百萬元之書面憑證，亦無
    法提出乙○○支付利息予葛正潔之書面憑證或銀行交易紀錄
    ，甚者乙○○所稱按月給付予葛正潔之利息金額亦不固定。
    是乙○○於八十四年四月間將如附表編號三至五所示支票交
    予葛正潔之原因是否確為清償八十二年間之投資款，即非無
    疑。又如附表編號三至四所示支票之發票日雖曾經被告更改
    過，票背並有某年某月某日軋字樣，惟「軋」字應係指軋入
    帳戶之意，並不代表被告已取得借款。本院尚難排除上開記
    載係因屆期乙○○未交付借款，經被告改期後，請乙○○繼
    續調借所為註記之可能性。故被告因此懷疑證人葛正潔與告
    訴人乙○○共同就附表編號三、四之支票，利用民事訴訟程
    序詐取財物，並非全屬無據。
  (七)此外，支票為無因證券，票據債務人不得以自己與發票人或
    執票人前手間所存在之抗辯事由，對抗執票人。然發票人非
    不得以自己與執票人間所存之抗辯事由對抗執票人，此觀票
    據法第十三條上段之反面解釋自明。本件告訴人曾對被告提
    起民事訴訟主張被告簽發附表一編號一、二所列支票以清償
    借伊之借款及利息，依告訴人之主張，兩造為直接之前後手
    ，被告自得以其與告訴人間所存之事由為抗辯；因被告已否
    認收受借款，抗辯消費借貸未成立，應由告訴人就借款已交
    付之事實，負舉證責任（參看最高法院九十一年度台簡上字
    第二七號民事判決意旨）。告訴人徒執本件如附表一所列支
    票及本票，並無其他憑據，即主張其與被告間就票據原因之
    消費借貸關係成立，尚非有據。民事法院就告訴人請求被告
    給付票款之民事訴訟，雖為告訴人勝訴之判決，惟該判決係
    以被告抗辯本件支票係簽發向告訴人調現，然告訴人並未交
    付借款，悖乎常情為由，而反推告訴人主張其已將借款交付
    被告乙節為可採（見偵查卷笫三十九頁至第四十三頁），與
    本院所見不同，該判決自不能拘束本件，尚不得因另案民事
    案件因舉證責任問題而判決被告應給付告訴人如附表一編號
    一、二之票款，即推認被告對告訴人提起詐欺告訴之初，有
    虛構告訴人未交付借款之事實而申告之故意。
  (八)固然，被告所辯其簽發本件支票及本票係向告訴人乙○○調
    現，乙○○迄未交付借款，其所以會在支票上更改票載發票
    日，是因為乙○○聲稱願繼續為其籌借款項等語，其如為調
    借現款，何以第一張支票尚未順利調得現款，又連續簽發另
    四張票，託請同一人調現，且於各該遠期票據屆期時，又以
    更改發票日之方法延期，亦有悖常情之處，然公訴人所提證
    據亦無法證明告訴人確有交付本件票據之借款給被告之情事
    存在，已如前述，致使真偽不明，被告堅稱其未取得借款，
    提起詐欺告訴，在求判明是非曲直，尚非全然無因。
五、綜上所述，被告辯稱無誣告故意等情，非不可採。公訴人所
    舉證據，及其證明方法，尚不足以使本院形成被告完全出於
    虛構事實而蓄意誣告之確切心證。原審未察，就被告關於附
    表一編號一、二支票，申告乙○○涉嫌詐欺部分，遽論以誣
    告罪責，即非允適。被告提起上訴，指摘原判決不當求予撤
    銷改判，為有理由。又原審認被告關於如附表一編號三至五
    所列支票及本票，申告乙○○、葛正潔共同詐欺之誣告罪嫌
    部分，核屬不能證明，認事用法，洵無不合，檢察官提起上
    訴，仍執陳詞，任意指摘原判決此部分不當，則無理由，爰
    撤銷改判被告無罪。
六、被告經合法傳喚未於最後審判期日到庭，其雖具狀請假，陳
    明因擔任高中教師，大學入學學測在即，如到庭應訊，恐耽
    誤學生之學習計劃云云，惟其既非參加學測之應考生，核其
    理由非屬正當，爰不待其陳述逕行判決。
據上論斷，應依刑事訴訟法第三百六十九條第一項前段、第三百
六十四條、第三百零一條第一項、第三百七十一條，判決如主文
。
本案經檢察官林炳雄到庭執行職務。
中    華    民    國    99    年    2     月    9     日
                  刑事第六庭審判長法  官  林明俊
                                  法  官  郭豫珍
                                  法  官  何信慶
以上正本證明與原本無異。
如不服本判決，應於收受送達後10日內向本院提出上訴書狀，其
未敘述上訴之理由者並得於提起上訴後10日內向本院補提理由書
（均須按他造當事人之人數附繕本）「切勿逕送上級法院」。
                                  書記官  王泰元
中    華    民    國    99    年    2     月    12    日
附表一：未兌付票據
┌──┬──┬───┬────┬───┬────┬──────┬───────┬───┐
│編號│票據│發票人│發票日  │到期日│更  改  │面        額│票號          │持票人│
│    │類別│      │        │      │發票日  │            │              │      │
├──┼──┼───┼────┼───┼────┼──────┼───────┼───┤
│一  │支票│甲○○│84.5.1  │      │85.5.1  │二百九十萬元│0000000│乙○○│
├──┼──┼───┼────┼───┼────┼──────┼───────┼───┤
│二  │支票│甲○○│84.4.25 │      │85.4.25 │二十二萬元  │0000000│乙○○│
├──┼──┼───┼────┼───┼────┼──────┼───────┼───┤
│三  │支票│甲○○│83.9.10 │      │85.5.10 │五十萬元    │0000000│葛正潔│
├──┼──┼───┼────┼───┼────┼──────┼───────┼───┤
│四  │支票│甲○○│83.9.15 │      │84.5.15 │四十萬元    │0000000│葛正潔│
├──┼──┼───┼────┼───┼────┼──────┼───────┼───┤
│五  │本票│甲○○│84.1.5  │84.11.│        │一十萬元    │0000000│      │
│    │    │      │        │15    │        │            │              │      │
└──┴──┴───┴────┴───┴────┴──────┴───────┴───┘
附表二：已兌付票據
┌──┬──┬───┬────┬────┬──────┬───────┐
│編號│票據│發票人│發票日  │兌現日  │面        額│票號          │
│    │類別│      │        │        │            │              │
├──┼──┼───┼────┼────┼──────┼───────┤
│一  │支票│甲○○│82.8.15 │82.8.16 │二十二萬元  │0000000│
├──┼──┼───┼────┼────┼──────┼───────┤
│二  │支票│甲○○│83.1.15 │83.1.15 │二十二萬元  │0000000│
├──┼──┼───┼────┼────┼──────┼───────┤
│三  │支票│甲○○│83.9.20 │83.9.21 │二十二萬元  │0000000│
└──┴──┴───┴────┴────┴──────┴───────┘


司法院資訊處製作；財團法人民間司法改革基金會備份。
